【裁判字號】    98,消債抗,62
【裁判日期】    990111
【裁判案由】    更生事件
【裁判全文】
            臺灣屏東地方法院民事裁定
抗  告  人  甲○○
訴訟代理人  乙○○
上列抗告人因消費者債務清理條例聲請更生事件，對於民國98年
10月23日本院98年度消債更字第162 號裁定提起抗告，本院裁定
如下：
    主  文
抗告駁回。
抗告程序費用新臺幣壹仟元由抗告人負擔。
    理  由
一、按債務人與金融機構協商成立者，不得聲請更生或清算，但
    因不可歸責於己之事由，致履行顯有重大困難者，不在此限
    ；本條例施行前，債務人依金融主管機關協調成立之中華民
    國銀行公會會員辦理消費金融案件無擔保債務協商機制與金
    融機構成立之協商，準用前項之規定，消費者債務清理條例
    第151 條第5 項、第6 項分別定有明文。又聲請更生或清算
    不合程式或不備其他要件者，法院應以裁定駁回之，但其情
    形可以補正者，法院應定期間先命補正，復為同條例第8 條
    所明定。是依上開條文規定可知，債務人與金融機構協商成
    立債務清償方案後，即應由債務人按其條件履行，如因事後
    發生情事變更，在清償期間收入或收益不如預期，致該方案
    履行困難甚或履行不能，因不可歸責於己，始能例外准許債
    務人聲請更生或清算，以避免債務人任意毀諾已成立之協商
    ，濫用更生或清算之裁判上債務清理程序。從而，所謂「不
    可歸責於己之事由」，應係指客觀上聲請人之支出增多，或
    收入、收益減少，非其成立協商時所能預期，諸如罹患疾病
    以致支出增加，或因受僱之公司倒閉或裁員、失業等以致收
    入減少之情形。
二、本件抗告意旨略以：伊累積債務已達新臺幣（下同）1,509,
    538 元，有不能清償債務情事。曾於民國95年7 月15日依金
    融主管機關協調成立之中華民國銀行公會會員辦理消費金融
    案件無擔保債務協商機制與金融機構達成分期還款協議，約
    定自95年8 月起，以每月還款22,245元之方式償債，惟伊因
    於94年6 月底離婚後需獨力扶養未成年子女及負擔家庭生活
    開支，且業績不穩定，難以償還協商還款金額，不得已於96
    年11月毀諾，其有不可歸責於己之事由致履行顯有重大困難
    之情形，且無擔保或無優先權之債務總額未逾1,200 萬元，
    復未經法院裁定開始清算程序或宣告破產，爰聲請更生，並
    於本院聲明請求廢棄原裁定，准許抗告人更生之聲請等語。
三、經查，抗告人係受僱於「新光人壽保險股份有限公司」擔任
    業務專員，其95、96年之所得分別為1,230,402 元及1,094,
    520 元，有綜合所得稅各類所得資料清單在卷可稽，換算抗
    告人於96年11月毀諾前兩年之平均每月所得即為96,872元。
    按本條例之立法目的，係為使不幸陷入經濟困境之人得以清
    理債務、重建生活，並在清理過程中能保有符合人性尊嚴之
    最低基本生活，而非在維持債務人過去慣常之寬逸生活，是
    於評估債務人清償債務之能力時，並非任其主張必要支出之
    數額，否則將造成任意處分財產行為以致清償債務能力降低
    之人，反而更容易進入更生程序之歧異現象。是本件債務人
    及受扶養人之每月生活費用，應以內政部98年2 月16日台內
    社字第0980031312號公告之98年度臺灣省低收入戶最低生活
    費每人每月9,829 元為計算基準。是以抗告人於毀諾前兩年
    平均每月所得96,872元扣除抗告人與受扶養人黃明順、黃明
    賢每人每月生活費9,829 元及房屋租金8,000 元，即應餘59
    ,385元【計算式：96,872－（9,829 ×3 ）－8,000 ＝59,3
    85】，顯非不能償還上開債務清償方案所定每月還款22,245
    元。又抗告人雖主張業績不穩定影響收入一節，惟查，抗告
    人係於96年11月毀諾，其有無不可歸責於己之事由致履行顯
    有重大困難之情形，自應以斯時判斷，依抗告人所提之薪資
    單顯示，其於96年11、12月實領之薪資分別為66,037元及13
    8,033 元，相較於毀諾前之薪資，並無特別銳減之情事，再
    抗告人僅泛稱無力履行協商清償方案，卻未提出具體事證俾
    供本院調查或審酌，自堪認抗告人並無不可歸責於己之事由
    致履行顯有重大困難之情形。
四、綜上所述，抗告人盱衡協商當時之經濟狀況，既簽署協商協
    議書，而債務清償方案係經當事人行使程序選擇權所為之債
    務清理契約，抗告人應受該成立之協議所拘束。抗告人既已
    與金融機構協商成立，衡諸債之關係，係以當事人間之信賴
    關係為基礎，為社會經濟組織之重要支柱，故當事人應本於
    誠實及信用原則，行使債權及履行債務，又本件抗告人並無
    不可歸責於己之事由致履行顯有重大困難之情形，已如前述
    ，是縱使抗告人有履約不便情形或認該協商方案履行有其他
    不適當情形，亦應先循協商途徑與債權銀行再行協商謀求解
    決，經由個別債權銀行協商程序以重新評估其資力、債信及
    還款計劃謀求適當履債，方符合本條例兼顧保障債權人公平
    受償及重建復甦債務人經濟生活之立法目的。原審裁定駁回
    抗告人更生之聲請，理由雖有不同，惟結論尚無二致，抗告
    意旨求予廢棄並請求裁定准予更生，為無理由，應予駁回。
五、結論，本件抗告為無理由，依消費者債務清理條例第15條，
    民事訴訟法第495 條之1 第1 項、第449 條第2 項、第95條
    、第78條，裁定如主文。
中    華    民    國    99    年    1     月    11    日
                    民事第二庭  審判長法  官  張世賢
                                      法  官  蔡嘉裕
                                      法  官  陳威宏
正本係照原本作成。
本裁定不得抗告。
中    華    民    國    99    年    1     月    18    日
                                      書記官  陳勃諺

司法院資訊處製作；財團法人民間司法改革基金會備份。
